臺灣高雄地方法院民事判決　　　　　　　100年度訴字第610號
原　　　告　　吳柏緯
法定代理人　　吳茂森
　　　　　　　薛淑芬
訴訟代理人　　李玲玲律師
複　代理人　　朱立人律師
被　　　告　　楊傳郁
兼法定代理人　楊孔彰
　　　　　　　黃秀梅
上三人共同
訴訟代理人　　王進勝律師
　　　　　　　黃淑芬律師
　　　　　　　陶德斌律師
上列當事人間侵權行為損害賠償事件，本院於民國100 年10月3
日言詞辯論終結，判決如下：
    主    文
被告應連帶給付原告新臺幣參佰貳拾萬肆仟零伍拾參元，及自民
國九十九年十二月十四日起至清償日止，按週年利率百分之五計
算之利息。
訴訟費用由被告連帶負擔四分之三，餘由原告負擔。
本判決第一項由原告以新臺幣壹佰零陸萬元為被告供擔保後，得
假執行；但被告以新臺幣參佰貳拾萬肆仟零伍拾參元為原告預供
擔保後，得免為假執行。
原告其餘假執行之聲請均駁回。
    事實及理由
一、按訴狀送達後，原告不得將原訴變更或追加他訴，但減縮應
    受判決事項之聲明者，不在此限，民事訴訟法第255 條第1
    項第3 款定有明文。經查，本件原告起訴時，請求被告連帶
    給付新臺幣（下同）4,251,980 元，及自起訴狀繕本送達翌
    日起至清償日止，按年息5%計算之利息，嗣於起訴狀繕本送
    達被告後，原告於本院審理中，將上開請求金額減縮為4,04
    1,076 元（見本院卷第94頁），利息部分不變，係屬減縮應
    受判決事項之聲明，揆諸上揭規定，應予准許。
二、原告主張：被告楊傳郁與原告為高雄縣立鳳山國中3 年7 班
    同學，於民國98年9 月14日10時許，在教室上理化課時，被
    告楊傳郁執原子筆朝原告臉部丟射，原子筆從原告右眼與眼
    鏡間之間隙穿過，筆尖劃過眼球，造成右眼眼角鞏膜裂傷、
    眼球虹膜液體外流，送醫後進行眼球縫合手術，術後右眼矯
    正視力0.05，目前矯正視力僅0.02，原告因本件傷害支出醫
    療費用16,251元、交通費用4,800 元，且開刀住院期間即99
    年9 月14日至同年9 月25日止，需由他人看護，每日以2,00
    0 元計算，看護費用共計22,000元，又原告一眼視力減退至
    0.06以下，失能等級為第10級，減少勞動能力比率46.14%，
    以原告大學畢業翌年算至法定退休年齡65歲尚有42年工作年
    數，依行政院勞工委員會大專生職場實習實薪22,000元，依
    霍夫曼計算式扣除中間利息，減少勞動能力損害2,798,025
    元，另原告因本件傷害精神上受有痛苦，故請求慰撫金120
    萬元，共計4,041,076 元，被告楊傳郁為限制行為能力人，
    被告楊孔彰、黃秀梅為被告楊傳郁之父母，應與被告楊傳郁
    負連帶賠償責任。爰依侵權行為之法律關係，請求被告連帶
    賠償損害。並聲明：(一)被告應連帶給付原告4,041,076 元，
    及自起訴狀繕本送達翌日起至清償日止，按年息5%計算之利
    息。(二)願供擔保，請准宣告假執行。
三、被告則以：被告楊傳郁雖有隨手將原子筆朝原告方向丟出，
    然並非刻意傷害原告右眼，且原告住院期間，於98年9 月18
    日接受A 型流感檢驗呈現陽性，於同年9 月25日出院，此部
    分住院期間顯然與本件傷害無關，又原告為眼睛手術，並無
    看護必要，看護費用亦應以外籍看護工每月17,280元標準為
    適當，又否認原告右眼視力已無治癒可能及減少勞動能力比
    率達46.14%，且應以最低基本工資17,280元計算，再原告關
    於交通費用部分僅提出485 元單據，否認有其餘部分之支出
    ，另本件損害確為非常少見，並非被告楊傳郁故意或重大過
    失所致，原告請求慰撫金120 萬元亦屬過高等語置辯。並聲
    明：(一)原告之訴駁回。(二)如受不利判決，願供擔保請准宣告
    免為假執行。
四、兩造不爭執事項：
（一）原告及被告楊傳郁均為限制行為能力人，被告楊孔彰、黃
      秀梅為被告楊傳郁之父母，並有戶籍謄本為證（見本院卷
      第9 至11頁）。
（二）原告與被告楊傳郁原係高雄縣立鳳山國中3 年7 班同學，
      被告楊傳郁於前揭時地，執原子筆朝原告臉部丟射，原子
      筆筆尖劃過原告右眼眼球，導致原告右眼眼角鞏膜裂傷、
      眼球虹膜液體外流，送高雄長庚醫院進行右眼眼球縫合手
      術，並有高雄長庚醫院98年10月2 日診斷證明書為證（見
      本院卷第12頁）。
（三）被告之前開行為，業經臺灣高雄少年法院認定被告觸犯刑
      法第284 條第1 項後段之過失致重傷害罪，於99年10月7
      日以99年度少護字第851 號裁定被告應予訓誡，並予以假
      日生活輔導確定，有上開裁定為證（見本院卷第15至17頁
      ），並經本院依職權調取上開卷宗，核閱無誤。
（四）原告已支出醫療費用16,251元，其中關於眼傷部分為10,7
      59元，關於A 型流感部分為5,492 元，有大學眼科診所、
      高雄長庚醫院之醫療費用單據為證（見本院卷第19至22頁
      ），並有高雄長庚醫院100 年9 月8 日（100 ）長庚院高
      字第A81195號函文檢送之醫療費用單據附卷可稽（見本院
      卷第87至89頁）。
（五）原告自98年9 月14日起至同年9 月25日止在高雄長庚醫院
      住院，治療病症包含眼傷手術及A 型流感，有高雄長庚醫
      院98年9 月25日診斷證明書及100 年9 月8 日（100 ）長
      庚院高字第A81195號函文為證（見本院卷第13、87頁）。
（六）原告右眼於受傷前矯正視力可達1.0 ，於受傷後目前矯正
      視力為0.02，並有高雄醫學大學附設中和紀念醫院鑑定報
      告、高雄長庚醫院100 年6 月30日診斷證明書為證（見本
      院卷第62、98頁）。
（七）原告至強制法定退休年齡65歲尚有42年之工作年數。
（八）原告關於就診交通費用有單據部分為485 元（見本院卷第
      24頁）。
五、兩造爭執事項：原告得請求賠償之金額為若干？本院敘述判
    斷意見如下：
（一）按因故意或過失，不法侵害他人之權利者，負損害賠償責
      任；不法侵害他人之身體或健康者，對於被害人因此喪失
      或減少勞動能力或增加生活上之需要時，應負損害賠償責
      任；不法侵害他人之身體、健康、名譽、自由、信用、隱
      私、貞操，或不法侵害其他人格法益而情節重大者，被害
      人雖非財產上之損害，亦得請求賠償相當之金額，民法第
      184 條第1 項前段、第193 條第1 項、第195 條第1 項前
      段分別定有明文。次按無行為能力人或限制行為能力人，
      不法侵害他人之權利者，以行為時有識別能力為限，與其
      法定代理人連帶負損害賠償責任；前項情形，法定代理人
      如其監督並未疏懈，或縱加以相當之監督，而仍不免發生
      損害者，不負賠償責任，民法第187 條第1 項前段、第2
      項亦有明文。經查，被告楊傳郁因過失不法侵害原告身體
      ，致原告右眼受有傷害，此為被告所不爭執，則原告本於
      侵權行為之法律關係，請求被告楊傳郁賠償其所受損害，
      自屬有據。又被告楊傳郁為限制行為能力人，被告楊孔彰
      、黃秀梅為被告楊傳郁之父母，此亦為被告所不爭執，並
      有戶籍謄本在卷可佐（見本院卷第9 頁），而被告楊傳郁
      於行為時為高雄縣立鳳山國中三年級學生，難認其於行為
      時無識別能力，且被告楊孔彰、黃秀梅未能舉證證明就其
      監督被告楊傳郁並未疏懈或加以相當監督而仍不免發生，
      是被告楊孔彰、黃秀梅自應依民法第187 條第1 項前段規
      定，對被告楊傳郁之侵權行為負連帶損害賠償責任。
（二）原告得請求賠償之金額為若干？
    1.醫療費用部分：
    (1)按損害賠償之債，以有損害之發生及有責任原因之事實，
      並二者之間，有相當因果關係為成立要件。所謂相當因果
      關係，係指依經驗法則，綜合行為當時所存在之一切事實
      ，為客觀之事後審查，認為在一般情形下，有此環境、有
      此行為之同一條件，均可發生同一之結果者，則該條件即
      為發生結果之相當條件，行為與結果即有相當之因果關係
      。反之，若在一般情形上，有此同一條件存在，而依客觀
      之審查，認為不必皆發生此結果者，則該條件與結果並不
      相當，不過為偶然之事實而已，其行為與結果間即無相當
      因果關係，不能僅以行為人就其行為有故意過失，即認該
      行為與損害間有相當因果關係（最高法院98年度台上字第
      673 號判決意旨參照）。
    (2)原告主張因本件傷害支出醫療費用16,251元，固提出大學
      眼科診所、高雄長庚醫院之醫療費用收據共15紙為證（見
      本院卷第19至22頁），然其中關於眼傷部分為10,759元，
      關於A 型流感部分為5,492 元，此為原告所不爭執，原告
      雖主張其因眼傷住院期間始罹患A 型流感，與本件傷害有
      因果關係云云，然經本院函詢高雄長庚醫院說明病情，該
      院函覆稱：原告於98年9 月14日至該院急診，住院之診斷
      為右眼角鞏膜破裂，並於當日接受手術治療，就臨床經驗
      而言，眼角鞏膜破裂經手術治療後約3 至4 天應可出院，
      惟原告住院期間因罹患A 型流行性感冒而於9 月18日轉小
      兒科續住院治療，復於同年9 月25日出院等語（見本院卷
      第87頁），足認原告因眼傷治療之住院期間應為98年9 月
      14日至同年9 月17日，尚非可認為因眼傷住院均會發生A
      型流行性感冒之結果，故該條件與結果並不相當，即無相
      當因果關係，是原告逾10,759元部分之請求，為無理由，
      不予准許。
    2.看護費用部分：
      原告主張因本件傷害住院期間，生活無法自理，故請求看
      護費用22,000元等情，固提出高雄長庚醫院診斷證明書為
      證（見本院卷第12、13頁），然此為被告所否認，並以前
      揭情詞置辯。經查，依原告所受傷勢觀之，僅為右眼受傷
      ，左眼尚能目視，且高雄長庚醫院100 年9 月8 日（100
      ）長庚院高字第A81195號函文亦敘明：「病患左眼並未受
      傷，就醫學而言，應不影響生活自理能力」等語（見本院
      卷第87頁），堪認原告應無看護必要，是原告請求看護費
      用，不應准許。
    3.減少勞動能力部分：
      原告主張其右眼受傷後矯正視力僅0.02，已無復原可能，
      減少勞動能力比率46.14%，依行政院勞工委員會大專生職
      場實習實薪22,000元，依霍夫曼計算式扣除中間利息，減
      少勞動能力損害2,798,025 元，此亦為被告所否認，並以
      前揭情詞置辯。經查：
    (1)原告右眼於受傷前矯正視力可達1.0 ，於受傷後目前矯正
      視力僅0.02，此為被告所不爭執（見本院卷第94、95頁）
      ，並有高雄醫學大學附設中和紀念醫院鑑定報告、高雄長
      庚醫院100 年6 月30日診斷證明書為證（見本院卷第62、
      98頁），被告雖辯稱：原告目前矯正視力並非最終診療結
      果，非無復原可能云云，並舉高雄長庚醫院100 年1 月10
      日（99）長庚院高字第9C2362號函文為證（見本院卷第57
      頁），然查，高雄長庚醫院上開函文固記載：「依病患當
      時病情研判，其右眼白內障情形未來如經手術治療，評估
      應可恢復至最佳矯正視力0.2 ，惟仍應依病患實際復原狀
      況為準」等語，惟本件刑事案件於臺灣高雄少年法院審理
      時，經承審法官就原告右眼視力是否已達毀敗或嚴重減損
      視能之程度，送請高雄醫學大學附設中和紀念醫院鑑定結
      果，該院99年7 月6 日高醫附行字第0990002658號函文檢
      送之鑑定報告記載：「其右眼視力之減損應已達減損一目
      視能之程度」等語（見臺灣高雄少年法院99年度少調字第
      369 號、少護字第851 號卷，下稱少院卷，第245 、246
      頁，本院卷第61、62頁），該鑑定人即吳文權醫師於該案
      件審理時亦到庭中證稱：「（問：如何衡酌0.05已經達嚴
      重毀損的程度？）醫學上有一個標準，如果兩眼視力都是
      0.02以下，表示眼睛功能已經沒有使用價值，這樣的病人
      就很難處理自己的生活‧‧‧針對本件被害人來看，他的
      右眼矯正視力為0.05應該已經達到嚴重減損，但他的另外
      一眼矯正視力為1.0 ，還可以維持其基本生活，但還是會
      有一些干擾」、「（問：關於高雄長庚醫院回函中提到，
      被害人未來最佳矯正視力約0.2 ，是代表何意？）函文沒
      有寫的很清楚，但就我的醫學經驗推測，意思可能是說如
      果外傷性白內障、玻璃體混濁如果能夠經過良好的手術，
      視力應該有改善的空間，但文中也提到必須依照實際狀況
      而定」等語（見少院卷第276 、277 頁，本院卷第64頁）
      ，足見原告右眼矯正視力是否確可恢復至0.2 ，仍屬未知
      數，本院審酌原告右眼手術後矯正視力為0.05，有高雄長
      庚醫院99年2 月1 日診斷證明書在卷可參（見本院卷第14
      頁），然目前矯正視力僅0.02（見本院卷第98頁），其視
      力經治療後並非漸趨改善，反而有漸漸惡化之趨勢，並經
      吳文權醫師就目前原告右眼狀態確認已達嚴重減損程度，
      則依目前所有卷證資料判斷，堪認原告右眼已無復原可能
      ，而有減損勞動能力，被告辯稱：原告右眼非無復原可能
      云云，委不足採。
    (2)按依勞工保險條例第53條規定，勞工保險失能給付標準表
      ，乃係勞工向保險人請領失能給付之標準，故關於勞動能
      力減損及殘存之價值，非不得以勞工保險失能給付標準表
      所定之失能等級為適當參考。又關於勞動能力喪失或減損
      之比率，係指依上開標準之失能等級換算成喪失或減少勞
      動能力之比率，惟該勞動能力比率係以按體力勞動者所擬
      定，非謂完全適用於所有個案，故被害人之勞動能力減損
      程度之認定，仍應以實際情況為綜合判斷。查原告右眼目
      前矯正視力為0.02，依勞工保險失能給付標準表所定之失
      能等級，係屬失能項目第3-12項「一目視力減退至0.06以
      下者」，失能等級為10級，本院審酌原告之傷勢為右眼矯
      正視力僅0.02，此將導致左右眼視力不均，行動有所不便
      ，則其日後在現實謀職上應會受限不少，依民事訴訟法第
      222 條第2 項規定，原告已證明其視力之損害對勞動力有
      減損，但不能證明其減損程度，本院自得審酌一切情狀，
      參酌卷內所有證據資料及各失能等級喪失或減少勞動能力
      比率表，認原告主張勞動能力減損比例為46.14%，應屬可
      採。
    (3)次按被害人因身體健康被侵害而喪失勞動能力所受之損害
      ，其金額應就被害人受侵害前之身體健康狀態、教育程度
      、專門技能、社會經驗等方面酌定之，不能以一時一地之
      工作收入為準（最高法院63年台上字第1394號判例意旨參
      照）。關於勞動力損害計算標準，原告主張應以行政院勞
      工委員會大專生職場實習實薪22,000元作為每月薪資計算
      標準，然此為被告所否認，經查，上開大專生職場實習實
      薪，乃行政院勞工委員會於96年至99年間依振興經濟新方
      案所提出之「大專畢業生至企業職場實習方案實施要點」
      所設，是否可作為常設性之計算標準，已非無疑，且原告
      現為高英商工學生，此為原告所自承（見少院卷第285 頁
      ），亦非屬大專院校，倘逕以大專生職場實習實薪作為每
      月計算標準，自屬不當，況原告未能提出其將來得按月領
      取22,000元薪資之相關證明，本院認應以我國行政院勞工
      委員會於100 年7 月21日公布之基本薪資每月18,780元作
      為認定依據，方屬允恰。
    (4)準此，原告因勞動能力減損每年得請求之金額為103,981
      元【計算式：每月18,780元×12月×減少勞動能力比率46
      .14%＝103,981 元（元以下四捨五入，下同）】，原告工
      作年數有42年，此為兩造所不爭執，依年別5%複式霍夫曼
      計算法扣除中間利息後（第一年不扣除中間利息），原告
      一次得請求之減少勞動能力損害額為2,388,494 元（計算
      式：103,981 ×22.00000000 （此為42年之霍夫曼係數）
      ＝2,388,494 ），原告逾此部分之請求，不予准許。
    4.交通費部分：
    (1)按親屬接送所付出之勞力、時間、費用，並非不能評價為
      金錢，雖因身分關係而免除被害人之支付義務，惟此種基
      於身分關係之恩惠，不能加惠於加害人，故由親屬接送時
      雖無現實計程車資之支付，仍應認被害人受有相當於交通
      費之損害，得向加害人請求賠償，始符公平原則。
    (2)經查，原告主張其因本件傷害前往醫院診療共15次，其中
      3 次搭乘計程車，其餘為親人接送，每趟自住家往返醫院
      為320 元，15次共計4,800 元等語，並提出計程車收據3
      紙為證（見本院卷第24頁），被告對於原告就醫次數共15
      次不爭執（見本院卷第81頁），惟辯稱：其中12次乃以親
      人交通工具為之，應無交通費用支出云云，經查，原告於
      受傷時乃限制行為能力人，未能依法取得機車或汽車駕駛
      執照，實無自行駕駛交通工具前往可能，縱由親人以自己
      交通工具搭載前往診療，乃本於身分關係之恩惠，仍有支
      出相當費用如油料等損害，此利益不能加惠於加害人，應
      認原告受有相當於交通費用之損害，而須由被告負擔，原
      告已提出計程車收據3 紙為證，各為155 元、160 元及17
      0 元，原告以單程160 元、往返320 元，作為每次自住家
      往返醫院交通費用支出之計算標準，尚屬適當，是原告請
      求交通費用4,800 元，為有理由，應予准許。
    5.慰撫金部分：
      原告因被告楊傳郁上開行為受有眼傷，已如前述，自需忍
      受身體上痛苦，且治療後右眼矯正視力僅0.02，此與左眼
      矯正視力1.0 相去甚遠，參以人體大腦感知影像之形塑係
      透過雙眼視差產生影像的清晰度、空間的立體感及物件的
      距離感，若兩眼視差過大，其空間立體感及物件距離感將
      產生缺損，舉凡生活作息、交通往來、運動、交友等均受
      影響，其精神上自受有痛苦，原告請求被告連帶賠償慰撫
      金，洵屬有據。爰審酌原告為高職在學生，查無所得及財
      產，被告楊傳郁為高職在學生，查無所得及財產資料，被
      告楊孔彰高中畢業，在商場工作，於98年度有薪資所得44
      6,600 元，查無財產資料，被告黃秀梅為高中畢業，查無
      所得資料，於98年度有汽車1 部、投資1 筆500 元，有本
      院職權查詢之稅務電子閘門財產所得調件明細表附卷可參
      （見本院卷第51至54頁），暨參酌兩造之身分、地位、原
      告所受之傷害程度等一切情狀，認原告請求慰撫金120 萬
      元，尚屬過高，應予核減為80萬元為適當，逾此部分之請
      求，則屬無據。
    6.綜上所述，原告得請求被告連帶賠償之金額為3,204,053
      元（計算式：10,759＋2,388,494 ＋4,800 ＋800,000 ＝
      3,204,053 ）。
六、從而，原告依民法侵權行為之法律關係，請求被告連帶給付
    之金額在3,204,053 元，及自起訴狀繕本送達翌日即99年12
    月14日起至清償日止，按週年利率5%計算之利息之範圍內，
    為有理由，應予准許，逾此範圍外之請求，則屬無據，應予
    駁回。
七、本件原告陳明願供擔保請准宣告假執行，經核原告勝訴部分
    ，並無不合，爰酌定相當之擔保金額准許之；另被告陳明願
    供擔保，請准免為假執行之宣告，經核原告勝訴部分，並無
    不合，爰酌定相當之擔保金額准許之。至原告敗訴部分，其
    假執行之聲請，即失所附麗，應予駁回。
八、本件事證已臻明確，兩造其餘主張及舉證，核與本件判決結
    果無影響，爰不再予斟酌，併此敘明。
九、結論：原告之訴為一部有理由，一部無理由，依民事訴訟法
    第79條、第390 條第2 項、第392 條第2 項，判決如主文。
中    華    民    國   100    年    10    月    21    日
                  民事第五庭法  官  秦慧君
以上正本係照原本作成。
如對本判決上訴，須於判決送達後20日內向本院提出上訴狀。如
委任律師提起上訴者，應一併繳納上訴審裁判費。
中    華    民    國   100    年    10    月    21    日
                            書記官  鄭筑尹